臺灣花蓮地方法院刑事判決　　　　　　　 96年度訴字第106號
公　訴　人　臺灣花蓮地方法院檢察署檢察官
被　　　告　乙○○
　　　　　　　　　　（現羈押於臺灣花蓮看守所）
指定辯護人　本院公設辯護人呂維
上列被告因強盜等案件，經檢察官提起公訴（95年度偵字第4498
號、第5034號、第5744號、第5851號、第5873號、第6057號及96
年度偵字第288號）），本院判決如下：
    主  文
乙○○無罪，令入相當處所施以監護參年。
    理  由
一、公訴意旨略以：被告乙○○基於意圖為自己不法所有之犯意
    ，先後為以下數次竊盜犯行：（一）於95年7月14日7時11分
    許，在花蓮市○○路43號便利超商內，趁被害人即店員己○○疏未注意之際，竊取置於店內物品架上販賣之杜蕾斯飆風
    碼保險套1盒；（二）於95年9月8 日凌晨，侵入花蓮市○○
    路○段3弄276巷78 號後方之鐵皮屋內，竊取被害人丙○○所
    有襯衫2件、內衣2件（價值新臺幣《下同》約200元）；（
    三）於95年9月17日4時7分許，在位於花蓮市○○○街57號之
    千代專業乾洗店內，竊取被害人辛○○所管領之客戶衣物1
    包；（四）於95年11月3日2時40分許，在花蓮市花蓮火車站
    候車室內，趁被害人戊○○睡覺而未注意之際，竊取被害人
    戊○○所有內含衣服5件、藥品等物之背包1個；（五）於95
    年11月16日4時35分許，在位於花蓮市○○○路23號之騏林旅
    店內，趁被害人庚○○睡覺之際，竊取被害人庚○○所有置
    於櫃檯內之手機1 支（廠牌APBW、型號AP1000）；（六）於
    96年1月14日13時許，在位於花蓮縣吉安鄉仁和村海岸174號
    住商超商內，竊取被害人丁○○置於物品架上販賣之絲逸歡
    造型髮膠1 瓶。此外，被告乙○○另意圖為自己不法之所有
    ，於95年9月1日16時許，在花蓮市○○路○段3弄276巷78 號
    附近，攔下路過之告訴人丙○○後，站在丙○○身旁，持客
    觀上足供兇器使用之水果刀1 把，指向告訴人丙○○之身體
    ，並恫嚇稱：錢給我，不然要殺你等語，至使丙○○心生畏
    懼，不能抗拒，乃交付50元現金予被告乙○○，因認被告涉
    犯刑法第320條第1項之竊盜罪嫌、第321條第1項第1款、第6
    款之加重竊盜罪嫌（起訴書漏未載明)及第330條第1 項之加
    重強盜罪嫌。
二、按行為時因精神障礙或其他心智缺陷，致不能辨識其行為違
    法或欠缺依其辨識而行為之能力者，不罰。又行為不罰者，
    應諭知無罪之判決。依刑法第19條第1 項其行為不罰，認為
    有諭知保安處分之必要者，並應諭知其處分及期間，刑法第
    19條第1項、刑事訴訟法第301條分別定有明文。
三、又按被告以外之人於審判外之言詞或書面陳述，除法律有規
    定者外，不得作為證據。又被告以外之人於審判外之陳述，
    經當事人於審判程序同意作為證據，法院審酌該言詞陳述或
    書面陳述作成時之情況，認為適當者，亦得為證據。當事人
    、代理人或辯護人於法院調查證據時，知有第159條第1項不
    得為證據之情形，而未於言詞辯論終結前聲明異議者，視為
    有前項之同意，刑事訴訟法第159條第1項及第159條之5分別
    定有明文。查證人丁○○、丙○○（95年9月8日警詢筆錄）
    、己○○、辛○○、庚○○及戊○○於警詢時之陳述，雖均
    不合刑事訴訟法第159條之2、第159條之3有關傳聞法則例外
    之要件，惟公訴人、被告及辯護人就前開審判外之言詞陳述
    ，均業於本院準備程序中及審理時表示對於證據能力沒有意
    見，同意做為證據，且迄於本案言詞辯論終結前亦未再聲明
    異議，本院審酌該等言詞或書面陳述作成之情況，核無違法
    取證及證明力明顯過低之瑕疵，亦認為以之作為證據為適當
    ，故依諸上開規定，前揭證人證人丁○○、丙○○（95年9
    月8 日警詢筆錄）、己○○、辛○○、庚○○及戊○○於警
    詢時之陳述，均具有證據能力。另查證人丙○○於95年9 月
    15日警詢時所為之陳述，屬被告以外之人於審判外之言詞陳
    述，且被告之辯護人於本院準備程序中已主張該次警詢時所
    為之陳述，為被告以外之人於審判外之陳述，並無證據能力
    ，則依前揭刑事訴訟法第159條第1項有關傳聞證據排除法則
    之規定，證人丙○○於95年9 月15日警詢時所為之陳述，並
    無證據能力，合先敘明。
四、訊據被告乙○○固坦承有於上開公訴意旨（一）、（三）至
    （六）之時地拿取他人財物之事實，惟仍矢口否認有何竊盜
    及持刀強盜之犯行，辯稱：伊認為保險套是違禁品，想要拿
    去丟掉，以防止發生危害；伊也沒有偷襯衫、內衣，是丙○○說謊；伊到洗衣店去拿別人的衣物，是認為沒有人的，否
    則為什麼一直都沒有人拿走；伊也沒有偷背包，只是把它拿
    來當枕頭，因那女孩子說要跟伊租房子，要跟伊一起回去，
    結果她睡著了，伊就等她，後來伊自己也累了，所以拿來當
    枕頭；伊是看到該手機是放在櫃臺上，以為是他人忘了帶走
    ，所以先拿走，準備第2 天拿去問有無人掉了；伊也沒有偷
    髮膠，只是問價碼，而且人也沒有離開現場；伊並沒有拿水
    果刀強盜丙○○，當時伊根本沒有在案發現場云云。
五、經查：
（一）被告於警詢時及偵查中已供承確有於上開公訴意旨（一）
      所載時地竊取取保險套1 盒之事實，且被害人己○○於警
      詢時亦明確指證：伊於95年7月14日上午7時許，在花蓮市
      ○○路43號（7-11富集門市內在點貨時，發現少了1 盒杜
      蕾斯飆風碼保險套，隨即調閱店內監視器發現1 名竊賊，
      之後於中午12時30分該名竊賊即被告又出現在店內，我馬
      上打電話報警等語大致相符，復有監視錄影帶翻拍照片2
      張附卷可資佐證，是被告事後隨口辯稱：保險套是違禁品
      ，伊想要拿去丟掉云云，顯係臨訟卸責之詞，不足採信。
（二）又被告確有於上開公訴意旨（二）所載時地，竊取被害人
      丙○○所有襯衫2件、內衣2件之事實，業據其於警詢時供
      承不諱，核與被害人丙○○於警詢時所指述衣物失竊之情
      節相符，並有被告帶同警方前往現場之照片4 張附卷可稽
      ，是被告事後空言否認上情，無非卸責之詞，自不足為採
      。
（三）其次，被告確有於上開公訴意旨（三）所載時地，竊取被
      害人辛○○所管領之客戶衣物1 包一節，業據其於警詢時
      供承明確，核與被害人辛○○於警詢時及本院審理時所指
      述衣物遭竊之情節相符，並有現場監視錄影帶翻拍照片13
      張及贓物認領保管單1 張附卷足資為憑，且參諸上開監視
      錄影帶連續翻拍照片中顯示被告於拿取該洗衣店內之他人
      衣物離開現場之前，確曾先在門口左右張望有無被人發現
      才離開，足徵被告理應知悉該衣物仍屬他人所有之物，是
      其一再辯稱其以為係他人不要之物，無非避重就輕之詞，
      實難予採信。
（四）再者，被告確有於上開公訴意旨（四）所載時地，竊取被
      害人戊○○所有內含衣服5件、藥品等物之背包1個一情，
      業據其於警詢時供承明確，核與被害人戊○○於警詢時所
      指述財物失竊之情節大致相符，並有贓物認領保管單1 張
      附卷足憑，參以案發之際時值為深夜，若被告有意出租房
      屋予被害人，大可直接偕同被害人返回租屋處休息，有何
      必要一同露宿車站候車室，是被告事後所辯，亦係卸責之
      詞，委不足採。
（五）被告確有於上開公訴意旨（五）所載時地，竊取被害人庚○○所有置於櫃檯內之手機1 支（廠牌APBW、型號AP1000
      ）之事實，業據其於警詢時供承不諱，核與被害人庚○○
      於警詢時所指述財物失竊之情節相符，並有贓物認領保管
      單1 張附卷足憑，參以被告若有意詢問該手機是否有人遺
      失，何以不當場叫醒被害人庚○○加以詢問即可，卻欲先
      行取走再於隔天加以詢問？是被告所辯，顯與常情不符，
      自難憑採信。
（六）被告確有於上開公訴意旨（六）所載時地，竊取被害人丁○○置於物品架上販賣之絲逸歡造型髮膠1 瓶之事實，業
      據其於警詢時供承不諱，核與被害人丁○○於警詢時所指
      述財物失竊之情節相符，並有贓物認領保管單1 張附卷足
      憑，參以被告於偵查中已自承其當時身上並未帶錢，則被
      告顯無付錢加以購買之意思，應至為明確，是其所辯亦係
      避重就輕之詞，無從採信。
（七）此外，被告確有於95年9月1日16時許，在花蓮市○○路○
      段3弄276巷78號附近，持客觀上足供兇器使用之水果刀1
      把，並向被害人丙○○恐嚇稱：錢給我，不然要殺你等語
      ，至使被害人丙○○因而心生畏懼，乃交付50元現金予被
      告乙○○一情，業據被告於警詢時供承不諱，且證人丙○○於本院審理時亦明確具結證述遭被告持刀強取財物之經
      過，參諸被告亦自承其與證人丙○○並無任何嫌隙等語，
      是證人丙○○應無設詞誣陷被告之動機存在，是其所證述
      之情節要與事實相符，應值採信。至被告雖辯稱：伊並未
      於警詢時坦承持刀向丙○○強取財物云云，惟經本院於審
      判期日前當庭勘驗被告於95年9 月15日警詢錄音帶之結果
      ，被告確曾向警方坦承有拿刀指向被害人丙○○的身體，
      迫使丙○○交付身上僅有的50元，此間並持刀脅迫被害人
      丙○○稱「錢給我，不然我殺你」等語，而警方製作筆錄
      之前均向被告宣讀相關權利以及詢問被告是否願意接受夜
      間訊問；被告接受詢問時之態度自然、語句平和，並無遭
      受不當取供或壓力之跡象；警方採一問一答之詢問方式，
      且一邊詢問一邊製作筆錄，以致每個問題之間有相當時間
      之間隔等情，有本院96年3 月21日準備程序筆錄在卷可參
      ，是被告事後一再辯稱其於警詢時並未坦承犯行，且從未
      持刀強取被害人丙○○財物之說詞，自難憑採信。
六、另公訴意旨雖以被告於上開時地持刀強取被害人丙○○財物
    之犯行，應係構成刑法第330條第1項之加重強盜罪云云。惟
    按「以威嚇方法使人交付財物之強盜罪，與恐嚇罪之區別，
    係以對於被害人施用威嚇程度為標準。如其程度足以抑壓被
    害人之意思自由，至使不能抵抗而為財物之交付者，即屬強
    盜罪。否則，被害人之交付財物與否，儘有自由斟酌之餘地
    者，即應成立恐嚇罪。」，最高法院30年上字第668 號著有
    判例可資參照。經查：證人丙○○就案發當時之經過，業於
    本院審理時明確具結證稱：「（檢察官問：95年9月1日當天
    ，是否有人攔下妳的車，並跟你要錢？）是的，就是在庭被
    告。」、「（檢察官問：當時妳是騎何車子？）50CC的機車
    。」、「（檢察官問：被告是用何方法將妳攔下？）被告站
    在路中間擋路。」、「（檢察官問：有無拿何物？）拿一支
    水果刀。」、「（檢察官問：被告當時跟妳講了什麼話？）
    他伸出刀子，叫我等一下，問我是否有錢。」、「（檢察官
    問：被告有無講何話會讓妳害怕？）他說如果我不給錢，就
    試試看。」、「（檢察官問：被告手有無揮著刀子？）被告
    就是一直持著刀子向著我。」、「（檢察官問：後來妳有無
    交付金錢給被告？）是的，當時我很害怕，並對被告說如果
    你把刀子丟下，我才把錢給你，後來被告就把刀子丟在地上
    ，我就也趕快把錢50元丟在地上，後來我就趁機趕快跑走。
    」、「（辯謢人問：被告持刀的距離與妳多遠？）我當時一
    直都在機車上，被告距離我大約120 公分，刀子約與身體呈
    45 度角，刀子距離我大約60 公分。」等語，由上可知，被
    告雖於案發當時確有手持水果刀指向證人丙○○要求交付金
    錢之行為，然依其持水果刀之角度及位置，顯然並未對準或
    緊鄰證人丙○○之身體致命部位，參以證人丙○○於案發之
    際猶可要求被告將水果刀丟在地上始願意交付金錢，此間並
    於被告果將水果刀丟棄於地上之際，始將50元丟擲於地上後
    快速騎車離去，在在均顯示證人丙○○於被告持刀要求交付
    金錢之時，並未達到至使不能抵抗之程度，則揆諸前揭判例
    意旨之說明，被告所為核與強盜罪之構成要件尚有未合，應
    僅構成恐嚇取財罪自明，是此部分公訴意旨容有未洽，附此
    敘明。
七、準此，則被告有上開竊盜及恐嚇取財之犯行，應堪予認定，
    惟本件應進一步加探究者，係被告於行為當時是否受精神障
    礙之影響及其程度為何？經查：本院依辯護人之聲請，囑託
    國軍花蓮總醫院鑑定被告之精神狀態，經該院檢查之結果略
    以：「林員有不正常之思考形式或妄想；具有聽幻覺之干擾
    ；判斷力受到精神症狀之影響，定向感、記憶力、計算能力
    大體正常。根據其過去之個人史及晤談表現，初步診斷為精
    神分裂症。」，鑑定結果則為「綜合個案史、會談記錄及心
    理衡鑑顯示，林員目前有明顯思考及知覺之障礙。且林員於
    犯罪行為時具有不能辨識其行為違法而行為之情況」等節，
    有國軍花蓮總醫院96年5 月30日醫勤字第0960001439號函附
    國軍花蓮總醫院司法鑑定報告書1 份在卷足憑，且被告於本
    院訊問時大多表達能力不佳，無法針對所訊問之事項為切題
    之回答，同時一再反覆以任意拼湊而成之相同詞句表達其涉
    案之原因，再參以被告曾於89年間因犯竊盜罪案件，經本院
    89 年度易字第672號認被告行為時係處於精神耗弱狀態，依
    法減輕其刑而判處有期徒刑1年4月，並應於刑之執行完畢後
    ，令入相當處所施以監護2 年一節，亦有臺灣高等法院被告
    前案紀錄表1 份附卷可按，足認被告於案發前早己存有精神
    障礙，且於本案發生時進一步因該精神障礙，致不能辨識其
    行為違法，則揆諸上開法條規定，本件被告行為應屬不罰，
    自應為無罪判決之諭知。
八、末按因刑法第19條第1 項之原因而不罰者，其情狀足認有再
    犯或有危害公共安全之虞時，令入相當處所，施以監護。又
    前項之期間為5年以下，刑法第87條第1 項、第3項前段分別
    定有明文。查國軍花蓮總醫院於上開司法鑑定報告中建議「
    個案需要接受進一步之治療以緩和其精神症狀，以避免類似
    狀況發生減少不必要之傷害」，且本院復審酌被告有明顯思
    考邏輯異常及固著之思考內容，對於案發當時之狀況，竟有
    自己一套之解釋並完全不合邏輯，認為自己所作所為都是為
    治安而努力（參見前開鑑定報告第2 頁），同時被告於前後
    約半年之時間，一再到處犯案，顯然具有反覆受其精神病症
    之影響而引發犯罪行為之高度風險，對於社會治安存有不可
    預料之危害可能性，是以本院因認被告顯有接受藥物治療及
    適當監督保護之必要，爰依刑法第87條第1項及第3項前段之
    規定，併予宣告令入相當處所施以監護3 年，以達其個人治
    療並兼具社會防衛之目的。
據上論斷，應依刑事訴訟法第301條第1項、第2項，刑法第19 條
第1項、第87條第1項、第3項前段，判決如主文。
本案經檢察官甲○○到庭執行職務。
中　　華　　民　　國　　96　　年　　8 　　月　　22　　日
　　　　　     　　　   臺灣花蓮地方法院刑事第三庭
                              審判長法  官  鄭培麗
                                    法  官  鄭光婷
                                    法　官　楊仲農
上列正本證明與原本無異。
如對本判決不服，應於送達後10日內，向本院提出上訴狀（上訴
狀應記載具體上訴理由並應抄附繕本）告訴人或被害人如對於本
判決不服者，應具備理由請求檢察官上訴，其上訴期間之計算係
以檢察官收受判決正本之日期為準。
                                    書記官
中　　華　　民　　國　　96　　年　　8 　　月　　27　　日
